【裁判字號】    97,再,1
【裁判日期】    970530
【裁判案由】    損害賠償
【裁判全文】
臺灣高等法院高雄分院民事判決             97年度再字第1號
再審原告  甲○○
再審被告  乙○○
          丙○○
上列當事人間因損害賠償事件，對於民國96年8 月31日本院96年
度再更(一)字第1 號確定判決提起再審，判決如下：
    主  文
再審之訴駁回。
再審訴訟費用由再審原告負擔。
    事實及理由
一、再審原告主張：原確定判決認定伊詐取研究經費及終止研究
    計畫退還經費，造成再審被告可能日後因此無法獲得衛生機
    關給予學術上之研究補助，名譽受損極大，精神受有損害等
    情。惟上開詐取研究經費及終止研究計畫退還經費之經費單
    據，並無再審被告之姓名，是無侵害其姓名權。且依據行政
    院衛生署委託研究計畫合約之規定，該研究經費係核給學校
    高雄醫學院，伊並無詐取研究經費。又終止研究計畫退還經
    費行為係行政院衛生署合法核准，並非犯罪事實，應無造成
    再審被告精神損害。再者，伊將再審被告之姓名列名「婦女
    子宮頸抹片轉診及未診之評估研究計畫」（下稱研究計畫）
    之協同主持人，並偽造再審被告之簽名於該研究計畫之研究
    人員學經歷說明書上，並不致再審被告可能日後因此無法獲
    得衛生機關給予學術上之研究補助，名譽受損之精神損害，
    縱有其他損害，因再審被告非刑事訴訟之直接被害人，亦不
    得提起刑事附帶民事訴訟。況且，刑事判決已載明本研究計
    畫可提升學術聲望，而再審被告乙○○並升級至台南醫院主
    治醫師，依行政院衛生署補助研究論文出版費用申請辦法規
    定，並無造成再審被告可能日後因此無法獲得衛生機關給予
    學術上之研究補助，亦無名譽受損極大，精神受有損害之情
    形。是以再審被告並非直接被害人，且行為與損害間無相當
    因果關係，再審被告提起附帶民事訴訟為不合法，亦無理由
    ，原確定判決適用法規顯有錯誤。另再審被告請求名譽受損
    之道歉啟事，並非民法第19條姓名權受侵害之除去方式，且
    伊已終止研究計畫退還經費，無從再除去侵害，原確定判決
    竟未予駁回，適用法規亦顯有錯誤。此外，本案判決之基礎
    即鈞院91年度上更(一)字第183 號刑事判決業經最高法院撤銷
    ，不復存在，自有再審原因。為此，並提出高雄醫學院付款
    憑證暨收據、行政院衛生署委託計畫合約書、高雄醫學院87
    年8 月6 日（87）高醫會字第1482號函、行政院衛生署87年
    8 月13日衛署科字第87047555號函等，以證明伊未偽造再審
    被告之姓名於補助經費收據及事後終止計畫退回全部補助款
    等情，爰依民事訴訟法第49 6條第1 項第1 、11、13款之規
    定，提起再審之訴。求為判決：原確定判決及本院91年度上
    字第222 號、台灣高雄地方法院89年度訴字第3513號判決均
    廢棄，再審被告在第一、二審之訴駁回。
二、再審被告則未提出聲明及陳述。
三、原確定判決有無民事訴訟法第496 條第1 項第1 款適用法規
    顯有錯誤之再審事由？
  (一)按民事訴訟法第496 條第1 項第1 款所謂適用法規顯有錯誤
    ，係指確定判決所適用之法規，顯然不合法律或與現尚有效
    之解釋或最高法院現尚有效之判例顯然違反者而言，並應以
    確定判決所認定之事實為基礎，以判斷其適用法規是否顯有
    錯誤，不包括認定事實錯誤、取捨證據失當、漏未斟酌證據
    等情形在內（最高法院57年台上字第1091號、63年台上字第
    880 號、71年台再字第3084號判例、84年度台再字第2470號
    判決足參）。
  (二)再審原告主張其行為並無侵害再審被告姓名權、再審被告並
    無受損害且無相當因果關係、道歉啟事非除去侵害之方式等
    節，指原確定判決適用法規顯有錯誤云云。就此部分，原確
    定判決已認定「本件再審原告將再審被告之姓名列名『婦女
    子宮頸抹片轉診及未診之評估研究計劃』之協同主持人，並
    偽造再審被告之簽名於該研究計畫之研究人員學經歷說明書
    上，據以行使並請領款項，直接被害人雖係行政院衛生署，
    而屬對於侵害社會法益之犯罪，惟因同時侵害再審被告之姓
    名權，再審被告可能日後根本無法獲得衛生機關給予學術上
    之研究補助，名譽受損極大，則再審被告之精神上受有損害
    ，仍不失為因再審原告犯罪而直接被害之人，自亦得對再審
    原告提起刑事附帶民事訴訟，請求非財產上之損害賠償，及
    排除侵害姓名權之適當處分」（原確定判決第6 頁）。是原
    確定判決所認定再審原告將再審被告之姓名列名研究計劃之
    協同主持人，並偽造再審被告之簽名於該研究計畫之研究人
    員學經歷說明書上，據以行使並請領款項，已侵害再審被告
    之姓名權；又再審被告可能日後無法獲得衛生機關給予學術
    上之研究補助，名譽受損極大，則再審被告之精神上受有損
    害，故而認再審被告為直接被害人並受有損害，得對再審原
    告提起刑事附帶民事訴訟，並為排除侵害姓名權之適當處分
    ，且未駁回再審被告道歉啟事之請求，此為證據取捨及事實
    認定之結果，則原確定判決就所認定之事實為基礎而為法律
    上之判斷，要無適用法規顯有錯誤情事。
四、原確定判決有無民事訴訟法第496 條第1 項第11款為判決基
    礎之民事、刑事、行政訴訟判決或行政處分，依其後之確定
    裁判或行政處分已變更之再審事由？
  (一)按刑事判決所為事實之認定，於獨立民事訴訟之裁判時本不
    受其拘束，上訴人所提之附帶民訴，既因裁定移送而為獨立
    之民事訴訟，則原審依自由心證為與刑事判決相異之認定，
    即無違法之可言，最高法院50年台上字第872 號判例足資參
    酌。
  (二)再審原告主張本案判決之基礎即本院91年度上更(一)字第183
    號刑事判決業經最高法院撤銷，不復存在，自有再審原因云
    云。惟本件再審被告所提起之刑事附帶民事訴訟，業經刑事
    庭裁定移送民事庭審判，則依上開說明，本件即屬獨立之民
    事訴訟，民事庭自得依其審理結果而為判決，至刑事判決所
    為事實之認定，於獨立民事訴訟之裁判時不受其拘束，自非
    民事判決之基礎，則本院刑事判決縱經最高法院撤銷，亦非
    本件之再審原因。
五、原確定判決有無民事訴訟法第496條第1項第13款當事人發現
    未經斟酌之證物或得使用該證物，如經斟酌可受較有利益之
    裁判之再審事由？
  (一)按所謂發見未經斟酌之證物，係指前訴訟程序事實審言詞辯
    論終結前已存在之證物，因當事人不知有此，或雖知之而未
    能使用，致未經斟酌，現始知之或現始能使用者而言。若在
    前訴訟程序事實審言詞辯論終結前已提出之證物，縱令原確
    定判決未加斟酌，亦無該款適用之餘地（最高法院81年度台
    上字第1034號裁判參照）。
  (二)再審原告另主張本件有發現未經斟酌之證物或得使用該證物
    ，並提出高雄醫學院付款憑證暨收據、行政院衛生署委託計
    畫合約書、高雄醫學院87年8 月6 日（87）高醫會字第1482
    號函、行政院衛生署87年8 月13日衛署科字第87047555號函
    云云（本院卷第184 至215 頁），惟此證物至多係證明再審
    原告未偽造再審被告之姓名簽收補助經費及事後終止計畫退
    回全部補助款之事實，不足以推翻原確定判決所認定再審原
    告將再審被告之姓名列名研究計劃之協同主持人，並偽造再
    審被告之簽名於該研究計畫之研究人員學經歷說明書上，侵
    害再審被告姓名權，致使再審被告可能日後無法獲得衛生機
    關給予學術上之研究補助，名譽及精神上受有損害之裁判結
    果，自難謂再審原告所提證物如經斟酌可受較有利益之裁判
    。
  (三)又再審原告所提出之高雄醫學院付款憑證暨收據、行政院衛
    生署委託計畫合約書，均為刑事訴訟之證據，並載明於刑事
    判決可稽，該刑事卷宗已採為本院91年度上字第222 號民事
    訴訟之證據（該案一審判決第3 頁），另高雄醫學院函及行
    政院衛生署函，亦曾於上開民事一、二審中提出在卷可憑，
    是上開證物於前訴訟審理時即已存在，並非再審原告於前訴
    訟程序事實審之言詞辯論終結前不知有此證物，或有雖知之
    而未能使用情事，現始知之或現始能使用，且原確定判決已
    認「原確定判決（即指本院91年度上字第222 號判決）以再
    審原告所為侵害再審被告之姓名權之行為，係為增加其研究
    計畫通過審查之機率，以便利其獲得衛生機關給予研究補助
    經費，但再審原告卻於領取補助費後，又終止研究計畫，退
    還經費，而認再審被告主張渠等可能日後因此根本無法獲得
    衛生機關給予學術上之研究補助，名譽受損極大等語，堪信
    為實在」（原確定判決第5 頁），是以，原確定判決既已認
    定再審原告將再審被告之姓名列名研究計劃之協同主持人，
    並偽造再審被告之簽名於該研究計畫之研究人員學經歷說明
    書上，而侵害再審被告姓名權，及再審原告卻於領取補助費
    後，又終止研究計畫，退還經費，而認再審被告受有損害，
    故已斟酌上開證物，則再審原告所指之上開證物，應屬經原
    確定判決審核不予採取之證物，自不得據為再審之理由。
六、綜上所述，再審原告依民事訴訟法第496 條第1 項第1 、11
    、13款之規定，提起本件再審之訴，均顯無理由，爰不經言
    詞辯論，逕以判決駁回之。
據上論結，本件再審之訴為顯無理由，依民事訴訟法第502 條第
2項 、第78條，判決如主文。
中    華    民    國    97    年    5     月    30    日
                            民事第五庭
                                審判長法官  蔡明宛
                                法      官  曾錦昌
                                法      官  魏式璧
以上正本證明與原本無異。
如對本判決上訴，須於判決送達後20日內向本院提出上訴狀，其
未表明上訴理由者，應於上訴後20日內向本院提出上訴理由書（
均須按他造當事人之人數附繕本）。上訴時應提出委任律師或具
有律師資格之人之委任狀，並依附註條文規定辦理。
中    華    民    國    97    年    5     月    30    日
                                書  記  官  林明威
附註：
民事訴訟法第466 條之1 ：
對於第二審判決上訴，上訴人應委任律師為訴訟代理人，但上訴
人或其法定代理人具有律師資格者，不在此限。
上訴人之配偶、三親等內之血親、二親等內之姻親，或上訴人為
法人、中央或地方機關時，其所屬專任人員具有律師資格並經法
院認適當者，亦得為第三審訴訟代理人。第1 項但書及第2 項情
形，應於提起上訴或委任時釋明之。


司法院資訊處製作；財團法人民間司法改革基金會備份。
